最　高　行　政　法　院　判　決
　　　　　　　　　　　　　94年度判字第01259號
上　訴　人　乙○○○
被 上訴 人　內政部
代　表　人　丙○○
被 上訴 人　行政院農業委員會
代　表　人　甲○○
上列當事人間因農保事件，上訴人不服中華民國93年3月4日臺北
高等行政法院92年度訴字第544號判決，提起上訴。本院判決如
下：
　　主  文
上訴駁回。
上訴審訴訟費用由上訴人負擔。
　  理  由
一、本件上訴人主張：（一）本件農保事件，依內政部民國（下
    同）80年6月12日台內社字第932882號暨行政院衛生署80
    年6月12日衛署醫字第954437號函分行實施之「殘障等級表
    」，所謂極重度腎臟機能障礙者，係指腎臟機能遺存極度障
    礙，而有慢性腎臟疾病合併尿毒症情形，生活無法自理，經
    常需要醫藥或家人周密照顧者而言；所謂輕度腎臟機能障礙
    者，係指．．．不能從事任何工作，日常生活需人扶助．．
    ．。即使連輕度腎臟機能障礙者都不能從事任何工作，那麼
    只要是洗腎病人應該都可以領一級殘廢給付，原審不查，認
    為殘障鑑定係經由行政院衛生署審核通過之鑑定醫院作成，
    殘障手冊亦經南投縣政府核發，均屬公文書，應有其公信力
    ，在未經變更前，應予採信，其認事用法顯有違誤。（二）
    行政院農業委員會79年9月19日79農輔字第9142122Ａ號函釋
    ：「從事農業工作時間每年合計達90日以上之計算，係以每
    日正常工作時間8小時換算為720小時以上，故全年從事農業
    工作時間合計達720小時以上，即符合每年合計達90日以上
    之規定。」按該函釋不僅未限縮人民權益，反而擴張解釋，
    只要合計達720小時以上，即符合每年合計達90日以上之規
    定，並未限制90日需720小時或90日亦需720小時，原審不查
    ，顯有違誤。（三）依行政院勞工委員會92年11月3日勞保2
    字第0920055107號函釋：「有關軍事單位或國營事業機構，
    因政策變動改制民營，其所屬員工於軍保或公保加保期間罹
    患之傷病，於強制轉投勞保後，因同一傷病而致殘廢或死亡
    者，得請領殘廢或死亡給付。」本件農保事件同屬社會保險
    ，且為勞保強制轉投農保，應依上述函釋，依法給付。（四
    ）被上訴人一再以行政院農業委員會79年9月19日79農輔字
    第9142122Ａ號函釋，主張一年工作換算720小時以上才符合
    農民資格，違反法律明確性授權原則，增加法律所無之限制
    ，限制人民權利之行使顯有違憲、違法之處，為此請廢棄原
    判決，並撤銷原處分及訴願決定等語。
二、被上訴人內政部則以：本件上訴人提起上訴，核其訴狀所載
    ，僅就原判決取捨證據任加指摘，並未具體指出原判決違背
    何等法規，殊不能認為合法，請判決駁回上訴等語，資為抗
    辯。
三、被上訴人行政院農業委員會未提出答辯狀。
四、原審斟酌全辯論意旨及調查證據之結果，以：（一）農保爭
    議部分：1.依南投縣政府91年1月20日府社工字第091001526
    50號函送上訴人身心障礙鑑定相關資料，可知上訴人已於加
    保前之83年1月24日經南投縣政府鑑定為極重度重器障礙者
    ，且於85年2月1日換領殘障手冊時，仍經鑑定為極重度重器
    障礙，是依內政部80年6月12日台內社字第932882號暨行
    政院衛生署80年6月12日衛署醫字第954437號函分行實施之
    「殘障等級表」所謂極重度腎臟機能障礙者，係指腎臟機能
    遺存極度障礙，而有慢性腎臟疾病合併尿毒症情形，生活無
    法自理，經常需要醫藥或家人周密照顧者而言；另依中國醫
    藥學院附設醫院91年1月23日院歷字第91010229號函送上訴
    人就診病歷，經勞工保險局（下稱勞保局）送請特約醫師審
    查意見，略以上訴人於82年5月因尿毒住院，87年3月加保時
    年齡70歲，82年住院時有鞏膜變性，因此推測其從事農作能
    力很是可疑等語；據此，上訴人於83年1月24日既經鑑定為
    極重度腎臟機能障礙者，至85年2月1日換領殘障手冊時仍為
    極重度腎臟機能障礙，是上訴人腎臟殘廢情形於83年1月24
    日即已固定之事實甚明，依專業醫理見解，類此殘廢程度顯
    已無從事農作能力，欠缺從事農業工作之投保要件，依上開
    規定，自不能申請參加農民健康保險。另查，殘障鑑定係經
    由行政院衛生署審核通過之鑑定醫院作成，殘障手冊亦經南
    投縣政府核發，均屬公文書，應有其公信力，在未經變更前
    ，應予採信，毋須再另行複檢或派員訪查。上訴人主張其仍
    有從事農作能力，惟並未提具經重新鑑定之殘障等級資料供
    審核，不足採信。是以，勞保局核定自87年3月13日起取消
    上訴人農保被保險人資格，所請農保腎臟殘廢給付應不予給
    付，並無不合。2.上訴人於申請審議時，另提出照片2張、
    光碟、新協合聯合診所91年4月9日出具之診斷證明書、鄰居
    出具之證明書及上訴人本人切結書等，主張其於加保時仍具
    農作能力乙節。查上訴人所提照片2張，僅為示意性動作，
    光碟內容則為上訴人持鋤頭自家中步行至檳榔園內從事翻土
    工作，未見除草、施肥、播種、翻土、採收等與農作生產有
    關之一貫工作，自無法以之證明上訴人具有長期實際從事農
    業工作之能力。至上訴人於90年12月26日向勞保局申請殘廢
    給付時，所檢附之新協合聯合診所90年12月20日出具之殘廢
    診斷書，已載明其不能從事農作，但可從事家內工作，其後
    ，上訴人於申請審議時所檢送新協合聯合診所91年4月9日出
    具之診斷證明書，卻載明其有從事輕便農作之能力，同一診
    所前後開具之診斷證明書，判斷顯然不一，尚難採信；而上
    訴人鄰居出具之證明書及上訴人本人切結書，顯亦與殘障手
    冊及上開專業醫理見解不符，自難認定上訴人具從事農作之
    能力。再者，勞保局為確實審核上訴人是否具有實際從事農
    業工作能力，乃於91年5月3日會同南投縣中寮鄉農會人員派
    員訪查，據上訴人告稱：「本人自年輕即從事農業工作迄今
    ．．平日6點多出門工作至9點多或下午2點多出門工作至4～
    5點，平均每日約有4小時工作時數，每年平均亦有150個工
    作日數」等語，有經上訴人蓋章捺印、家屬見證人蕭成財簽
    名蓋章，及農會見證人曾茂田簽名確認無訛之業務訪查訪問
    紀錄附原處分卷可稽，據此，上訴人全年從事農業工作150
    日，以每日4小時計算，合計全年從事農業工件時間僅達600
    小時，顯與行政院農業委員會79年9月19日79農輔字第91421
    22Ａ號函釋規定，每年應實際從事農業工作時間合計達90日
    （即720小時）以上之資格條件不符，縱以上訴人仍具有實
    際從事農業工作之能力，惟上訴人每年實際從事農業工作既
    未達90日（720小時）以上，仍與農民健康保險之加保條件
    不符，自不得申請參加農民健康保險。又上開行政院農業委
    員會函釋，僅係闡明補充農民健康保險條例第5條暨從事農
    業工作農民認定標準及資格審查辦法第2條規定之原意，核
    與相關農保規定無違，原審法院自得予以援用，上訴人稱該
    規定違反法律保留原則云云，要屬誤會。3.縱認上訴人符合
    農民健康保險投保資格，惟因上訴人早於82年間即因尿毒症
    住院，且經南投縣政府於83年間鑑定其為極重度重器障礙者
    ，益證上訴人於90年12月26日申請農保殘廢給付之殘廢情形
    —慢性腎衰竭併尿毒症致腎臟成殘，係屬加保前發生之事故
    ，仍不符農保殘廢給付請領要件。4.上訴人主張其申請參加
    農保係經農會審核始獲准加保云云。惟農民健康保險係社會
    保險，勞保局僅依據農會所送被保險人加、退保申報表作書
    面審核而受理其加保，於保險事故發生後，該局仍得依農民
    健康保險條例第21條規定加以事後調查，設經查明其投保資
    格不合規定者，應依前揭農民健康保險條例第19條規定取消
    其被保險人資格。又農民健康保險之投保毋須檢附被保險人
    之身體健康檢查表，勞保局依據農會所送被保險人加保申報
    表作書面審核而受理其加保，嗣於請領保險給付時，非不得
    依規定加以調查，如經查明被保險人之投保資格不符規定時
    ，即應取消其被保險人資格，此觀乎農民健康保險條例第21
    條、第38條：「保險人為審核保險給付或農民健康保險監理
    委員會為審議保險爭議事項，必要時，得向投保單位、特約
    醫療機構或其他有關機關調查被保險人與保險有關文件。」
    、「保險人於審核殘廢給付認為有複檢必要時，得另行指定
    醫院或醫師複檢。」等規定自明，尚無上訴人所訴信賴保護
    原則之適用。5.按非農會會員申請參加農民健康保險，需以
    從事農業工作為要件，則上訴人於87年3月13日加保時，既
    無從事農業工作能力，欠缺從事農業工作之投保要件，則原
    處分自87年3月13日起取消上訴人農保被保險人資格，且不
    予給付其所申請之農保殘廢給付，並無違誤。審議審定及訴
    願決定遞予維持，俱無不合。上訴人徒執前詞聲明撤銷，並
    訴請被上訴人內政部給付上訴人農保殘廢給付，均為無理由
    ，應予駁回。（二）繳還溢領老年農民福利津貼部分：查上
    訴人於87年3月13日加保時並無從事農業工作能力，欠缺從
    事農業工作之投保要件，經勞保局核定自87年3月13日起取
    消其農保被保險人資格，如前所述，則上訴人已不符申領老
    年農民福利津貼之要件，已領取福利津貼者，其溢領之福利
    津貼應由本人或法定繼承人自事實發生日起30日內繳還，是
    勞保局函知上訴人繳還88年7月至91年1月溢領之老年農民福
    利津貼新台幣（下同）93,000元，揆諸老年農民福利津貼暫
    行條例第3條及第4條第4項規定，並無違誤。訴願決定予以
    維持，亦無不合。上訴人徒執前詞聲明撤銷，為無理由，應
    予駁回。因而將訴願決定及原處分維持，並駁回上訴人在原
    審之訴。
四、本院按非農會會員申請參加農民健康保險，需以從事農業工
    作為要件，且應具備每年實際從事農業工作時間合計達90日
    以上之資格條件，並出具本人每年實際從事農業工作時間合
    計達90日以上之切結書，為行為時農民健康保險條例第5條
    暨從事農業工作農民認定標準及資格審查辦法第2條、第3條
    所規定。次按「被保險人或其受益人，於保險效力開始後、
    停止前，發生保險事故者，得依本條例規定，請領保險給付
    。」、「投保單位為不合本條例規定之人員辦理參加保險手
    續，領取保險給付者，保險人應依法追還；並取消該被保險
    人資格。」、「保險人為審核保險給付或農民健康保險監理
    委員會為審議保險爭議事項，必要時，得向投保單位、特約
    醫療機構或其他有關機關調查被保險人與保險有關文件。」
    農民健康保險條例第16條、第19條及第21條亦定有明文。再
    按，行政院農業委員會79年9月19日79農輔字第9142122Ａ號
    函釋：「從事農業工作時間每年合計達90日以上之計算，係
    以每日正常工作時間8小時換算為720小時以上，故全年從事
    農業工作時間合計達720小時以上，即符合每年合計達90日
    以上之規定。」，內政部80年6月12日台內社字第932882
    號暨行政院衛生署80年6月12日衛署醫字第954437號函分行
    實施之「殘障等級表」，就「重要器官失去功能」之「腎臟
    」「極重度」等級標準，係規定：「腎臟機能遺存極度障礙
    ，生活無法自理經常需要醫藥或家人周密照顧，而有左列情
    形之一者：一、慢性腎臟疾病合併尿毒症。．．」。另按「
    本條例所稱老年農民，應符合下列各款資格條件︰一、年滿
    65歲。二、申領時參加農民健康保險之農民且加保年資合計
    6個月以上者或已領取勞工保險老年給付之漁會甲類會員，
    且會員年資合計6個月以上者。」、「不符本條例資格而領
    取福利津貼者，其溢領之福利津貼應由本人或法定繼承人自
    事實發生之日起30日內繳還；未繳還者，應依法追訴。」為
    老年農民福利津貼暫行條例第3條及第4條第4項所規定。是
    老年農民福利津貼之領取，須以具有農民健康保險被保險人
    之資格為要件，且如不具該項資格，縱已領取，主管機關亦
    應追還。原判決認：本件上訴人係由南投縣中寮鄉農會於87
    年3月13日以非會員自耕農資格申報參加農民健康保險之被
    保險人，因慢性腎衰竭併尿毒症，於90年12月26日檢具農保
    殘廢給付申請書及新協合聯合診所90年12月20日出具之農民
    健康保險殘廢診斷書，向勞保局申請殘廢給付，經該局以91
    年3月14日保受承字第09160080960號函復上訴人，略以其於
    83年1月24日經南投縣政府鑑定為極重度腎臟機能障礙時，
    顯然無從事農作能力，欠缺從事農業工作之投保要件，依農
    民健康保險條例第16條及第19條規定，自87年3月13日起取
    消其農民健康保險被保險人資格，所請殘廢給付不予給付。
    並依老年農民福利津貼暫行條例第3條及第4條規定，追繳自
    88年7月至91年1月溢領之老年農民福利津貼計93,000元。上
    訴人不服，向農民健康保險監理委員會（下稱監理會）申請
    審議，經該會以91年10月11日農監審字第8143號審議駁回。
    上訴人不服，提起訴願，亦遭決定駁回。原處分、審議審定
    及訴願決定，均無不合，因而均予維持，並駁回上訴人在原
    審之訴。經核原判決之認事用法，均無違誤。另查勞保局係
    依農民健康保險條例第16條及第19條規定取消上訴人之農民
    健康保險被保險人資格；另依老年農民福利津貼暫行條例第
    3條及第4條規定追繳其溢領之老年農民福利津貼，均屬依法
    行政所為之行政處分，是上訴意旨稱被上訴人違反法律明確
    性授權原則，增加法律所無之規定，限制人民權利之行使，
    顯有違憲違法之處云云，指摘原判決不當，聲明廢棄，非有
    理由，應予駁回。
據上論結，本件上訴為無理由，爰依行政訴訟法第255條第1項、
第98條第3項前段，判決如主文。
中    華    民    國    94    年    8    月    18     日
                  第一庭審判長法  官　葉　振　權
                              法  官  陳  秀  美
                              法  官　劉　鑫　楨
                              法  官　吳　明　鴻
                              法  官　梁  松  雄
以  上  正  本  證  明  與  原  本  無  異
中    華    民    國    94    年    8    月    19     日
　　　　　　　　　　　　　　　書記官　郭　育　玎
